臺灣高等法院臺南分院刑事判決　　　　　　九十二年度上易字第一五六號　　Ｇ
　　　上　訴　人
　　　被　　　告　乙　○　○
右上訴人因自訴被告等詐欺案件，不服臺灣台南地方法院九十一年度自字第三九八號
中華民國九十二年九月十五日第一審判決，提起上訴，本院判決如左：
      主      文
上訴駁回。
      理      由
一、自訴意旨略以：(一)被告乙○○無意以所借貸款項清償其積欠他人之扳金材料錢，
    卻意圖為自己不法之所有，於民國（下同）八十九年十月十六日至自訴人設於台
    南市○○區○○路一段六十四號之車行，向自訴人詐稱伊因積欠人家扳金材料錢
    及房租共計新台幣（下同）十五萬元，故向自訴人調借十五萬元以清償欠款，保
    證於三個月內返還，並簽發本票一紙為證，自訴人因而陷於錯誤，如數交付十五
    萬元予乙○○，然乙○○並未將所借得之款項用於清償扳金材料錢，亦未依約於
    三個月內清償借款；乙○○又於九十年三月間向自訴人借取陳土木簽發之到期日
    九十年四月二十三日面額十三萬元支票，其無意於上開支票到期日前將票款存入
    該支票帳戶使之兌現，卻意圖為自己不法所有及利益，向自訴人詐稱伊欲持該支
    票向他人借錢週轉，要自訴人背書，較易貸得借款，伊會在支票到期前將錢存入
    云云，自訴人因而陷於錯誤，將該支票交付乙○○，並在其上背書，詎乙○○竟
    未依諾將款項存入該支票存款帳戶，致該支票因而退票，其後持票人持票向背書
    之自訴人追索，自訴人只好清償取回該支票並將之返還發票人陳土木；另乙○○
    意圖不法之所有，持丁○○為發票人面額各十萬元之支票二紙，向自訴人借款二
    十萬元，並推由丁○○向自訴人詐稱如乙○○進去監獄的話，則該筆借款就由伊
    負責等語，自訴人受其等上開說詞所詐，而於乙○○交付之上開二紙支票背書後
    ，持向陳姓金主借款二十萬元轉借予乙○○，惟事後不但上開二紙支票不獲兌現
    ，而乙○○亦因案入獄服刑，丁○○竟否認曾允諾負責代償，自訴人始知被詐欺
    ，因認被告乙○○涉犯詐欺取財罪嫌。(二)被告丙○○意圖為自己不法之所有，明
    知無支付能力且無意以借得款項支付廠商之材料款，卻隱瞞其情而於八十九年十
    二月十八日持其所簽發金額十萬元之本票，向自訴人詐稱伊為支付積欠廠商之材
    料款及房租，欲以該本票向自訴人借十萬元週轉云云，自訴人因而介紹其至大大
    當舖，以該本票向大大當舖借得十萬元，該筆借款並由丙○○按期繳息；嗣於九
    十年三月二十日丙○○又意圖為自己不法之所有，明知其無意向銀行請領支票，
    卻持其借自戊○○之面額九萬元支票向自訴人詐稱伊打算以該支票向自訴人借九
    萬元，以便向銀行做業績而請領支票使用，而後再以所請領之支票向人調現，如
    此即可還伊以前欠自訴人之十萬元及此次向自訴人借的九萬元云云，自訴人受該
    詐詞所欺致借款九萬元予丙○○，然事實上丙○○並未以該借得之九萬元至銀行
    請領支票；復於九十年四月底，丙○○又意圖為自己不法之所有，明知其無意支
    付九十年六月到期之引擎款予甲○○，卻向自訴人詐稱伊欲向自訴人借一張面額
    二萬五千元之支票用以清償九十年六月到期之引擎款予甲○○，伊會在支票到期
    前將票款存入該支票存款帳戶使之兌現，或在支票到期前以現金向甲○○換回支
    票云云，自訴人因而將發票人王利勝面額二萬五千元之支票借予丙○○，丙○○
    再持之交付予甲○○。嗣丙○○就前開應按期向大大當舖繳息之借款竟繳至九十
    年六月，就前開應清償自訴人之九萬元借款亦不予置理，就前開其所借，應由其
    於九十年六月間清償之面額二萬五千元支票亦不加聞問，且竟避不見面，致自訴
    人不得已乃在大大當舖催討下於九十年七月間代替丙○○清償而取回前述丙○○
    簽發之面額十萬元本票，及交付現金二萬五千元予王利勝以向甲○○取回借出之
    面額二萬五千元支票，至此自訴人始知丙○○乃蓄意詐欺，因認被告丙○○涉犯
    詐欺取財罪嫌云云。
二、按被告未經審判證明有罪確定前，推定其為無罪。犯罪事實應依證據認定之，無
    證據不得認定犯罪事實。不能證明被告犯罪者，應諭知無罪之判決，刑事訴訟法
    第一百五十四條、第三百零一條第一項前段分別定有明文。故犯罪事實之認定，
    應憑證據，如未能發現相當證據，或證據不足以證明，自不能以推測或擬制之方
    法，以為裁判基礎；亦即，被告並無自證無罪之義務，此乃無罪推定之原則。被
    告否認犯罪事實所持之辯解，縱屬不能成立，仍非有積極証據足以証明其犯罪行
    為，不得遽為有罪之認定；又所謂認定犯罪事實之證據，係指足以認定被告確有
    犯罪行為之積極證據而言，雖不以直接證據為限，間接證據亦包括在內，然而無
    論直接或間接證據，其為訴訟上之證明，須於通常一般人均不致有所懷疑，而得
    確信其為真實之程度，始得據之為有罪之認定，若其關於被告是否犯罪之證明未
    能達此程度，而有合理性懷疑之存在，致使無從形成有罪之確信，根據「罪證有
    疑，利於被告」之證據法則，即不得遽為不利被告之認定（最高法院七十六年度
    臺上字第四九八六號判例可稽）。又自訴人之指訴，須無瑕疵可指，且就其他方
    面調查，又與事實相符，始足採為認定犯罪事實之憑證。苟積極證據不足證明犯
    罪事實，被告之抗辯或反證縱屬虛偽，仍應為被告有利之認定（最高法院七十年
    台上字第三八一號、三十年上字第四八二、八一六號判例參照）。又刑法第三百
    三十九條第一項詐欺罪之成立，以意圖為自己或第三人不法所有，以詐術使人將
    本人或第三人之物交付為要件。所謂以詐術使人交付，必須被詐欺人因其詐術而
    陷於錯誤，若其所用方法，不能認為詐術，亦不致使人陷於錯誤，即不構成該罪
    ，最高法院二十九年上字第三一○五號、四十年台上字第八六號、四十六年台上
    字第二六○號分別著有判例可資參照。若民事債務當事人間，有未能依債務本旨
    履行給付之情形，依一般社會情形，原因非一，有因不可歸責之事由致無法給付
    ，有因具得合法對抗他造主張之抗辯事由而拒絕給付者，或其至債之關係成立後
    ，始行惡意遲延給付者，皆有可能，非必出於自始無意給付之詐欺犯罪一端，苟
    無積極證據足證其在債之關係成立時，即具有不法所有之意圖，僅係民事債務不
    履行之問題，自不能以被告給付遲延之情狀，即推定被告自始有不法所有之意圖
    而施用詐術，否則難謂無違刑事訴訟法第一百五十四條規定之意旨。
三、訊之被告乙○○對於右揭以償還扳金材料錢、房租及找人調現為由，向自訴人分
    別借款十五萬元及二十萬元之事實固所坦承，惟堅決否認有何自訴人指訴之詐欺
    罪行，辯稱：「十五萬元部分，沒有說要三個月內還清，因為自訴人當時知道伊
    經濟狀況不好；另十三萬元不是伊借的，是一位叫黃慶德的人向自訴人借的，伊
    當時是幫自訴人拿過去給黃慶德的，陳土木支票背面「陳中正」的背書不是伊簽
    的；又伊因案入獄服刑，請丁○○幫伊處理債務，丁○○簽發三十五萬元支票幫
    伊清償，故其目前係積欠丁○○三十五萬元」等語。另被告丙○○經本院合法傳
    喚，無正當理由，未於審判期日到庭，惟據其於原審調查中所供，亦堅決否認有
    詐欺之犯行，辯稱：「伊係向大大當舖借錢，有一輛裕隆牌二千西西自用小客車
    押給自訴人了，因為大大當舖老闆與自訴人是朋友，所以才能借那麼多錢，自訴
    人並沒有當伊的保人；九十年三月二十日伊未拿戊○○的支票向自訴人借錢，伊
    的支票老早就沒有用了，其與戊○○見過一、二次，是在自訴人處認識的，伊未
    向戊○○借票；伊是在自訴人處認識王利勝的，沒有向王利勝借票，沒有向自訴
    人借二萬五千元去付引擎款，伊本身從事修車業，可自行修理引擎，無必要由他
    人修理而需支付引擎款」等語。
四、經查：
（一）被告乙○○部分：
    1.被告乙○○既辯稱於借款之初並未承諾於三個月內還款，而自訴人並未能提出
      被告乙○○確有承諾三個月還款，及借款後並未償還他人汽車扳金材料錢及房
      租之證據，以供調查，是自訴人所指陳之上開情事，是否可信，已有可疑；況
      被告乙○○確係在汽車材料行工作，為自訴人所不否認（見原審九十二年一月
      六日調查筆錄），是被告乙○○以償還他人扳金錢為由，向自訴人借款，似無
      不合常情之處，尚難認為係施用詐術行為，且被告乙○○借款之初是否曾允諾
      三個月內還清款項，及所借得之款項是否用於償還扳金欠款，僅係事後債務不
      履行之情狀，尚不能以此推定被告借錢之初即有不履行之詐欺意圖。
    2.雖自訴人於本院訊問時辯稱與被告乙○○並不熟識，惟自訴人與乙○○為多年
      好友，為自訴人於原審所是認，參諸其二人所從事者均為汽車相關行業，又有
      長久之金錢往來，堪信渠二人確為多年朋友，而被告乙○○借款時所留予自訴
      人之人別資料亦為真正並無虛偽，如被告乙○○未依約償還借款時，自訴人自
      得憑其所留之資料向被告乙○○追償，依此亦難認定被告乙○○於借款之初即
      具為自己不法所有之意圖。
    3.被告乙○○之經濟狀況不佳，始多次以每月高達九分之利息向自訴人借款，業
      據被告乙○○供明在卷，亦為自訴人所不否認，觀之自訴人既稱被告乙○○借
      錢之目的係為償還房租及積欠他人之債務，則乙○○經濟狀況困難，應為自訴
      人所知無訛，足認被告乙○○並無對自訴人故意隱瞞其資力，自訴人明知被告
      乙○○經濟狀況不佳，仍舊多次借款予被告乙○○，顯係貪圖每月九分之重利
      ，自訴人雖於本院稱渠與被告乙○○平日無金錢往來，伊借錢予乙○○並未得
      到好處云云，惟從其二人間並非因業務目的而有多次金錢往來，且被告乙○○
      借款利息高達月息九分，則自訴人未從中賺取利潤，實難相信，是尚難認自訴
      人有何陷於錯誤之情形。
    4.自訴人所提之發票人為陳土木、金額十三萬元之支票一紙，背面「陳中正」之
      背書與被告乙○○之姓名不同，而被告乙○○亦否認該背書為其所簽名，是該
      背書應非被告乙○○所簽，而自訴人與被告乙○○熟識，有多次借款予被告乙○○之經驗，焉有容許被告乙○○於支票背書偽簽姓名或不為背書之理；再參
      酌自訴人於原審九十二年一月六日調查中自陳該筆十三萬元之借款，是被告乙○○一直向伊拜託要借給黃慶德，後來乙○○給我拿去，伊主張是被告乙○○
      向伊借的、黃慶德伊不認識等語，足認自訴人明知該筆十三萬元係第三人黃慶
      德所借，而非被告乙○○所借，被告乙○○辯稱該筆十三萬元之借款，並非伊
      所借等語，堪信為真；況依自訴人所提支票之發票人為陳土木，並非自訴人自
      己的票，是陳土木始為票據之最終債務人，自訴人依票據關係本得向發票人追
      索，未必會受有如票面金額之財產上損害，縱如自訴人於本院訊問所稱係為了
      朋友的票信而替被告乙○○負責這筆款項云云，惟持票人持陳土木支票向自訴
      人追索，係因自訴人在該票背書之故，而其所以背書乃為擔保該票兌現之意，
      並未使被告乙○○獲得現實利益，縱有自訴人之背書使該支票較易調到現款，
      然自訴人是否願為背書，自應妥為利益衡量及考量可能之風險，與詐術之行為
      尚屬有間，且乙○○非發票人，其嗣後未將票款存入，縱可認為違反其與自訴
      人間約定，然此亦係嗣後不履行之問題，與自訴人是否負擔票款之支付無直接
      之關係，亦不能依此而反推被告代黃慶德借款之初即存有不返還之意圖。
    5.另被告乙○○持丁○○所簽發之支票二紙，向自訴人借款二十萬元時，丁○○
      並未到場，係事後被告乙○○未清償前揭欠款，自訴人找丁○○清償時，丁○○始向自訴人稱伊將處理等語，此為自訴人所不否認（見原審九十二年一月六
      日調查筆錄），則此部分並無自訴人所指施用詐術之情形，顯難認定被告乙○○有詐欺之犯行；且依被告乙○○所辯，此部分借款因伊入獄服刑，請丁○○
      幫伊處理，丁○○簽發三十五萬元支票幫伊清償，故其目前係積欠丁○○三十
      五萬元等語，並經丁○○於本院證述無訛，是被告乙○○與自訴人已無此部分
      之債務關係，更無所謂詐欺之可言，雖自訴人於原審對於丁○○供稱已返還前
      揭二十萬元借款一事，矢口否認，並指稱：他們（指被告乙○○及丁○○二人
      ）所說的都是九十年的事情，現在我要求的是八十九年間的事，是二件事云云
      ，亦足認自訴人於八十九年間借款予乙○○及丁○○後，於九十年間仍有借款
      予渠二人之行為，如自訴人確認被告乙○○等於八十九年間對其施以詐術，為
      何於九十年間仍借款予他們，況自訴人所借予被告乙○○等的金錢係向金主借
      來，堪認自訴人係為賺取其間利潤所為，乃其自行考量風險之結果，無法認定
      被告乙○○有自訴人所指詐欺犯行。
（二）被告丙○○部分：
    1.被告丙○○係向大大當舖借款十萬元，而非向自訴人借款十萬元，雖被告丙○○係透過自訴人向大大當舖借款，然自訴人並非本件債權人，亦非被告丙○○
      之保證人，業據自訴人及被告丙○○陳述在卷，雖嗣後自訴人為被告丙○○償
      還其所積欠之十萬元予大大當舖，然其本無清償之義務，其為何代被告丙○○
      清償債務，自訴人並未陳明係受被告何種詐術所致，顯見自訴人並未因被告丙○○之借款行為而陷於錯誤或受有損害之情形；況本件被告丙○○借款之初均
      有按期繳付利息，為自訴人所陳明在卷，足認此部分應係被告丙○○嗣後喪失
      支付能力所致，難認被告丙○○於借款之初即具有為自己不法所有之意圖，並
      曾施以詐術情事。
    2.自訴人所指被告丙○○假借持戊○○所簽發之支票一紙，向自訴人調現九萬元
      ，做業績向銀行申領支票後，以支票調現償還前揭十萬元欠款為由，向自訴人
      借款九萬元之事實，為被告丙○○所否認，何況被告丙○○如欲返還其所積欠
      之十萬元，逕可向自訴人再借款十萬元償還自訴人，以為新債清償，或請求延
      展清償期限即可，為何採迂迴之手段，以戊○○之支票，向自訴人先借款九萬
      元，向銀行做業績請領支票之後，再向人調現以償還前揭欠款十萬元予自訴人
      ？且果如此，自訴人亦實際僅受償一萬元，是自訴人所指陳之情節是否屬實，
      並非無疑；況依證人戊○○於本院訊問時所證：丙○○向伊借九萬元的票拿去
      向自訴人調現，借給丙○○時就有丙○○無法支付時，伊就要負責之準備、後
      來伊與自訴人互相抵債，這九萬元就抵銷了等語，則縱被告丙○○真有持戊○○的支票向自訴人調借九萬元，亦已清償，參諸被告丙○○於先前向自訴人所
      借之十萬元尚未清償前，自訴人若仍願再借其九萬元，實乃自訴人自行考量之
      結果，故縱認被告丙○○曾向自訴人借此九萬元債款，亦難認被告丙○○曾以
      前揭理由對自訴人施以詐術。
    3.又被告丙○○如確曾於九十年四月底，施以詐術，向自訴人借第三人王利勝所
      簽發，金額為二萬五千元之支票一紙，用以清償九十年六月到期之引擎欠款予
      第三人甲○○，然自訴人既非借款人，又非票據債務人，並非直接受有財產上
      損害之人，與詐欺罪之要件尚有不符，而自訴人係基何原因而借票給被告丙○○，與被告丙○○有何施行詐術之行為，自訴人均無法舉證以實其說，而據證
      人甲○○於本院訊問時所證：票款係自訴人所付，但不知道丙○○如何向自訴
      人借此二萬五千元等語，亦無法證明被告丙○○有對自訴人施行詐術之行為，
      另自訴人於本院自陳伊未在票據簽名背書，是丙○○背書等語，則被告丙○○
      本可自負背書人責任，並無須自訴人代其清償票款，顯見被告丙○○並未有何
      詐術之行為，況自訴人既曾持有第三人王利勝所簽發之支票，即為該票據之權
      利人，為何又主動交付二萬五千元予王利勝？實另人起疑。縱認自訴人曾主動
      清償前揭被告丙○○之欠款，然此亦屬民法上之無因管理之行為，非謂自訴人
      即有陷於錯誤或受有損害之可能，自無法證明被告丙○○有對自訴人施行詐術
      之犯行。
五、綜上所述，縱認被告等確有前揭自訴人所指之借款情事，惟既不能認定被告等主
    觀上有詐欺之不法所有之意圖，客觀上亦無證據證明被告等係施用詐術行為致自
    訴人陷於錯誤而交付所借款項，自不能僅以被告等事後未能清償借款，執此債信
    違反之事實，遽而推認被告等涉有詐欺犯行。此外，復查無其他積極證據足認被
    告等涉有詐欺取財犯行，揆諸首開說明，應認被告乙○○、丙○○被訴犯罪不能
    證明，原審判決諭知被告等無罪，核無不當。自訴人上訴意旨仍執陳詞，指摘原
    判決不當，為無理由，應予駁回。
六、被告丙○○經合法傳喚，無正當理由而不到庭，爰不待其陳述逕行判決。
據上論結，應依刑事訴訟法第三百六十八條、第三百七十一條，判決如主文。
中    華    民    國      九十三      年      三      月      四        日
                                  臺灣高等法院臺南分院刑事第二庭
                                      審判長法官  葉    居    正
                                            法官  莊    俊    華
                                            法官  林    勝    木
右正本證明與原本無異。
不得上訴。
                                      法院書記官  吳    秋    賢
中    華    民    國      九十三      年      三      月     五         日
